【裁判字號】    89,訴,2926
【裁判日期】    901228
【裁判案由】    損害賠償
【裁判全文】
臺灣高雄地方法院民事判決  八十九年訴字第二九二六號
    原      告  乙○○
    訴訟代理人  孫貫志
    被      告  甲○○
右當事人間請求損害賠償等事件，經本院刑事庭以八十九年度附民字第三二四號移送
而來，本院判決如左：
    主    文
被告應給付原告新台幣壹佰柒拾壹萬肆仟壹佰肆拾元，及其中伍萬玖仟元部分，自
民國八十九年十一月七日起至清償日止，按年息百分之五計算之利息；暨其中新台幣
壹佰陸拾伍萬伍仟壹佰肆拾元部分，自民國九十年十二月五日起至清償日止，按年
息百分之五計算之遲延利息。
訴訟費用由被告負擔。
    事實與理由
壹、本件被告經合法通知，未於言詞辯論期日到場，核無民事訴訟法第三百八十六條
    所列各款情形，爰依原告之聲請，由其一造辯論而為判決。
貳、按訴狀送達後，原告不得將原訴變更或追加他訴，但被告同意者、擴張或減縮應
    受判決事項之聲明者、不甚礙被告之防禦及訴訟之終結者，不在此限；被告於訴
    之變更或追加無異議，而為本案之言詞辯論者，視為同意變更或追加，民事訴訟
    法第二百五十五條第一項第一款、第三款、第七款、第二項有明文規定。經查，
    原告本係因被告犯罪而受有損害，而於刑事訴訟程序中依刑事訴訟法第四百八十
    七條第一項、民法第一百八十四條第一項侵權行為之規定，附帶提起民事訴訟，
    請求被告給付新台幣（下同）一百七十一萬四千一百四十三元及其法定遲延利息
    ，並於民國九十年十月四日當庭減縮該部分之聲明為請求被告給付五萬九千元，
    同時依消費借貸之法律關係，當庭以言詞追加訴訟，另請求被告給付原告一百六
    十五萬五千一百四十三元及其法定遲延利息。而該減縮應受判決事項之聲明及追
    加訴訟部分，既不甚礙被告之防禦及訴訟之終結，且被告對此亦無異議，仍為本
    案之言詞辯論，揆諸上開法條規定，自屬合法，合先敘明。
參、原告方面：
一、聲明：求為判決如主文所示。
二、陳述：
  (一)緣被告甲○○與原告李敬恒為鄰居，惟其竟利用與原告熟識及為原告保管屏東恆
    春郵局帳號第○三○七九八之一號存摺及儲戶印章之機會，基於概括之犯意，意
    圖為自己不法之所有，先後於八十七年九月十七日、同月十八日，在郵政存簿儲
    金提款單上分別書立提領二萬元、三萬九千元之字樣（以下簡稱第一筆款項提款
    單），並蓋上原告李敬恒之印鑑章，偽造提款單，嗣即持上開偽造提款單及原告
    存摺及印章，分別向高雄楠梓郵局、高雄三塊厝郵局提領原告於郵局之存款二萬
    元及三萬九千元，使各該郵局人員陷於錯誤而分別交付如數之金額，合計共五萬
    九千元（詳如附表一所示，以下簡稱第一筆款項），而足以生損害於原告及郵局
    對客戶存款管理之正確性，原告即因此向臺灣高雄地方法院檢察署（以下簡稱高
    雄地檢署）提起刑事告訴，惟高雄地檢署則以八十七年度偵字第二八七八○號案
    為不起訴之處分，原告不服提出再議，高雄地檢署另以八十八年度偵續字二五五
    號案向本院提起公訴，本院則於八十九年六月二十三日以八十九年度訴字第一二
    九號案判決被告連續行使偽造私文書，足以生損害於他人，處有期徒刑八月；被
    告對此不服乃提起上訴，臺灣高等法院高雄分院（以下簡稱刑事第二審）則於九
    十年一月十二日以八十九年度上訴字第一二三三號判決原判決撤銷，改判被告連
    續行使偽造私文書，足以生損害於公眾及他人，處有期徒刑五月，得易科罰金；
    被告對此仍有不服，再上訴第三審，惟仍經最高法院以九十年度台上字第二七○
    七號判決駁回上訴，而確定在案。再按因犯罪而受損害之人於刑事訴訟程序得附
    帶提起民事訴訟，對於被告及依民法負損害賠償責任之人，請求回復其損害，前
    項請求之範圍，依民法之規定，此為刑事訴訟法第四百八十七條所明定；又按因
    故意或過失不法侵害他人之權利者負損害賠償責任，故意以背於善良之方法，加
    損害於他人者，亦同，為民法第一百八十四條第一項所明文規定。今被告因前揭
    偽造文書及詐欺犯行，不法侵害原告之財產權，導致原告受有五萬九千元之財產
    損害，原告自得依前揭規定，請求被告負損害賠償責任，賠償原告五萬九千元及
    自起訴狀繕本送達翌日起至清償日止，按年息百分之五計算之法定遲延利息。
  (二)再原告為台灣銀行屏東分行優惠存款戶（帳號分別為000000000000
    號、00000000000號），其內之存款皆為定期存款，係原告用以存放
    退休金之帳戶，惟被告竟於如附表二所示編號一至編號九之時日自上開帳戶內分
    別提領如附表二所示之金額，共計一百六十五萬五千一百四十三元（以下簡稱第
    二筆款項），屢經原告催討，被告皆置之不理，嗣雙方達成和解，被告願按月歸
    還原告一定之金額，詎被告竟末遵期履行，原告因認該部分亦係被告以偽造取款
    條、盜用原告之印文並行使該偽造私文書及施行詐術，使銀行人員陷入錯誤，並
    生損害於原告及銀行對客戶存款管理之正確性所為，乃就此部分與上開第一筆款
    項部分共同提起上開刑事告訴，然經高雄地檢署以八十七年度偵字第二八七八○
    號案為不起訴之處分、嗣再經高雄地檢署以八十八年度偵續字二五五號案向本院
    提起公訴、本院則以八十九年度訴字第一二九號案判決被告連續行使偽造私文書
    ，足以生損害於他人，處有期徒刑八月，復臺灣高等法院高雄分院認為該部分金
    額應係原告同意被告所領取，被告並無冒名領取，而與詐欺及行使偽造私文書之
    構成要件不符，被告就該部分應為無罪，故於九十年一月十二日以八十九年度上
    訴字第一二三三號撤銷改判，而確定在案。惟該一百六十五萬五千一百四十三元
    縱非被告犯罪所得，然被告既於歷次警訊甚至偵審程序中均承認如附表二所示之
    各項款項係向原告借得，並無詐欺之意思，則原告自得依消費借貸之法律關係，
    請求被告返還該筆款項共計一百六十五萬五千一百四十三元，及自九十年十月五
    日起清償日止，按年息百分之五計算之法定遲延利息。
三、對被告抗辯之陳述：該第二筆款項確為被告全數取走，且該筆金額既為原告之退
    休金，自不可能以贈與方式交與被告；再被告一直在系爭事件之偵審程序中，自
    承該第二筆款項係向原告所借，非以行使偽造私文書及詐欺手段所取得，則被告
    於本件民事訴訟程序卻反稱是原告贈與給他，前後顯有不符。再被告於高雄地檢
    署八十八度偵字第一三一九號案中，所辯已經償還原告五萬元部分之金額，與本
    件第一筆或第二筆款項皆無相關，而是被告為償還兩造間其他之借款債務。
肆、被告部分：
一、聲明：求為判決駁回原告之訴。
二、陳述：錢都是原告偕同被告所共同領取的，大概只有二、三十萬元，因兩者有同
    居之關係，原告都是一個人單獨生活，所以要認被告為乾女兒，並希望被告不要
    再去工作，原告甚至還替被告添購家俱、機車等用品，並將所領得之款項贈與給
    被告，甚至原告之妻所進住之榮民之家所花費之費用，亦係被告前去繳納的，所
    以被告並無積欠原告任何債務未還，況自原告銀行、郵局帳戶內所領取之金額大
    部分亦作為兩造之生活費及修繕原告之房屋，此與被告無關。
肆、兩造所不爭執部分：
    兩造為鄰居，原告因認被告係基於概括之犯意，意圖為自己不法之所有，先後以
    盜蓋原告之印章、偽造取款條之方式，向高雄楠梓郵局、高雄三塊厝郵局、臺灣
    銀行屏東分行提領原告如附表一、附表二所示之存款，共計一百七十一萬四千一
    百四十三元，而使各該金融機構之人員陷於錯誤而分別交付該金額，而足以生損
    害於原告及金融機構對客戶存款管理之正確性，原告並因此向高雄地檢署提起刑
    事告訴，高雄地檢署則以八十七年度偵字第二八七八○號案為不起訴之處分，原
    告不服提出再議，高雄地檢署另以八十八年度偵續字二五五號案向本院提起公訴
    ，本院則於八十九年六月二十三日以八十九年度訴字第一二九號案判決被告連續
    行使偽造私文書，足以生損害於他人，處有期徒刑八月；被告對此不服乃提起上
    訴，臺灣高等法院高雄分院則認就第一筆款項部分，被告確觸犯刑法第二百十六
    條、第二百十條行使偽造私文書罪及刑法第三百九十九條第一項之詐欺取財罪（
    盜用印文罪為偽造私文書罪所吸收，而偽造私文書行為則為行使偽造私文書罪所
    吸收，不另論罪），並從一重論以連續行使偽造私文書，故於九十年一月十二日
    以八十九年度上訴字第一二三三號判決撤銷原判決，並判決被告連續行使偽造私
    文書，足以生損害於公眾及他人，處有期徒刑五月，得易科罰金；另就第二筆款
    項部分則認被告所為並不該當犯罪，然因該部分與上開論罪科刑部分，具有連續
    犯之裁判上一罪關係，故不另為被告無罪之諭知；被告對該有罪判決，仍有不服
    而上訴第三審，終經最高法院以九十年度台上字第二七○七號判決上訴駁回，而
    確定在案，此並有上開刑事案卷影本在卷可參。
伍、本院得心證之理由：審認上開兩造之陳述，可知本件之爭點即為(一)被告是否應就
    第一筆款項五萬九千元部分對原告負侵權行為之損害賠償責任？(二)原告是否得依
    消費借貸之法律關係，請求被告返還一百六十五萬五千一百四十三元？爰分述如
    下：
一、按因故意或過失，不法侵害他人之權利者，負損害賠償責任，民法第一百八十四
    條第一項前段定有明文。經查，被告於系爭刑事案件之偵審程序中，皆不否認有
    保管原告於屏東恆春郵局所開立存款帳戶（帳號為○三○七九八之一號）之存摺
    及儲戶印章，直至原告提起告訴至台灣高等法院高雄分院判決確定時，皆未歸還
    ，是原告主張該郵局存摺及印章曾由被告保管持有中一節，洵為真實；又被告復
    於該高等法院高雄分院審理該刑事案件時，對於第一筆款項提款單（附於高雄地
    檢署八十七度偵字第二八七八○號案卷第三十五、三十六頁）之文字係其本人所
    親寫部分不為爭執（參刑事第二審案卷第九十五頁），而上開第一筆款項係提款
    人分別向高雄楠梓郵局、高雄三塊厝郵局提領一情，則有台灣南區郵政管理局函
    二紙附刑事第二審案卷第九十、九十一頁可稽，原告更否認陪同被告提領該筆款
    項，被告復無法舉證證明是經過原告之同意而領取該筆款項，足認被告確乘保管
    原告儲金簿、印章之際，基於概括之犯意，意圖為自己不法之所有，先後以盜蓋
    原告之印章、偽造取款條之方式，向高雄楠梓郵局、高雄三塊厝郵局提領原告如
    附表一所示之存款，共計五萬九千元，而使各郵政機構之人員陷於錯誤而分別交
    付該金額，並足以生損害於原告及金融機構對客戶存款管理之正確性，此亦為上
    開刑事第二審判決所採之見解，已如上述。是被告所為，顯已構成侵權行為甚明
    。從而，原告本於上開規定，請求被告給付原告五萬九千元及自起訴狀繕本送達
    翌日（即八十九年十一月七日）起至清償日止，按年利率百分之五計算之法定遲
    延利息，洵屬有據，應予准許。
二、再查，原告李敬恒為台灣銀行屏東分行優惠存款戶，該存款係屬定期存款，若存
    戶有需要用款時，可憑印鑑就本金九成範圍內辦理質借，倘存戶提領款項係屬質
    借時，基於善意該行會提醒存戶，並請其於取款條背面簽名一事，有臺灣銀行屏
    東分行銀屏營字第六三九一號函一紙卷附刑事第二審卷第六十三頁足按。而如
    附表二編號三、四、五、八、九號之等五筆提款，係因存戶即原告李敬恒動用到
    本金部分借支，該部分利息由台銀主動自李敬恒帳戶扣除利息，故無取款條一事
    ，亦為台銀屏東分行承辦職員林信宏於刑事第二審案結證明確（參該案卷第八二
    頁），是被告對該五筆提款，應無偽造文書及詐欺等情，堪信為真實。復參以如
    附表二編號一、二、六、七號之四筆提款取款憑條，其取款憑條之背面均有李敬
    恒之簽名，有該等提款單正背面影本附刑事第二審案卷可參（參該案卷第四十三
    至四十八頁），此亦為原告於刑事第二審程序審理進行中所不爭執；另承辦該件
    提款之台灣銀行屏東分行行員林信宏亦於該刑事第二審到庭證述：「我的印象中
    都是由李敬恒本人帶一個小姐去領的，名字也是他當場簽的。」、「（是否有先
    簽名，再提款的情形？）有的，但只要有動到本金，我一定會核對是否是本人。
    本案我確定他都有帶一個女人去提領的」等語（參該第二審刑事卷第八十三、八
    十四頁），堪信該四筆提款取款憑條背面之簽名確由原告本人親自為之，原告並
    同意被告領取該四筆款項，被告並無冒名領取。準此而論，如附表二所示之第二
    筆款項確非被告經由犯罪之手段所提領一節，堪予認定。
三、另查，被告在原告向高雄市政府警察局三民第二分局報案後，於八十七年十二月
    一日至該分局製作警訊筆錄時，對於員警所詢問有關如附表二所示之第二筆款項
    作何用、為何不經過原告之同意再領取等問題，係答以：「大筆金額都是李敬恒
    陪同我去領的，小筆金額也都是經過李敬恒同意的，我才自行前往領取」等語（
    參該分局於當日所製作之警訊筆錄），堪認該第二筆款項總計一百六十五萬五千
    一百四十三元係由被告所領取；其嗣對於員警所詢問「你所領取之金錢用於何處
    、你有沒有打算還李敬恒金錢等問題，則係答以：「我向李敬恒領取所用金錢都
    已還債及清償父親過世所花費」、「我今已調現金一百餘萬元，要先還李敬恒，
    餘款已徵求李某同意分期償還」等語（見上開警訊筆錄），絲毫未提及該筆款項
    係作為其與原告之生活費或原告挪為蓋房子之費用，更未否認該筆款項是向原告
    所借用；是被告嗣雖翻異前詞而於本件民事訴訟辯稱就該第二筆款項部分是原告
    所贈與，且其僅取得二、三十萬元，其他是供作兩人生活費用，或供原告修繕房
    屋所需等語，顯不足採，因若為原告所為之贈與行為，被告即毋需償還；若僅取
    得二、三十萬元，被告亦不需急調一百餘萬元，並就餘款部分請求分期償還。故
    足證被告確係向原告借款，並在原告之同意下提領一百六十五萬五千一百四十三
    元，兩造間之消費借貸契約確已成立生效。
四、按稱消費借貸者，謂當事人一方移轉金錢或其他代替物之所有權於他方，而約定
    他方以種類、品質、數量相同之物返還之契約；清償期，除法律另有規定或契約
    另有訂定，或得依債之性質或其他情形決定者外，債權人得隨時請求清償，債務
    人亦得隨時為清償；遲延之債務，以支付金錢為標的者，債權人得請求依法定利
    率計算之遲延利息，為民法第四百七十四條、第三百十五條、第二百三十三條所
    明定。故查，兩造就系爭借款既未約定清償期，原告自得隨時請求清償，是原告
    依據兩造之消費借貸契約，請求被告償還一百六十五萬五千一百四十三元，及自
    九十年十二月五日（即原告當庭以言詞追加訴訟之翌日）起至清償日止，按年息
    百分之五計算之法定遲延利息，洵屬正當，應予准許。
陸、據上論結：本件原告之訴為有理由，依民事訴訟法第三百八十五條第一項、第七
    十八條，判決如主文。
中      華      民      國    九十      年     十二     月    二十八    日
                              臺灣高雄地法院民事第一庭
~B法      官  林靜梅
右為正本係照原本作成。
如對本判決上訴，須於判決送達後廿日內向本院提出上訴狀。
中      華      民      國    九十      年     十二     月    二十八    日
~B法院書記官  曾瓊玉
~FF
附表一：
┌──┬─────────┬──────┬────────┬─────┐
│編號│日            期  │金額        │帳號            │銀行名稱  │
├──┼─────────┼──────┼────────┼─────┤
│一  │八十七年九月十七日│二萬元      │０三０七九八之一│楠梓郵局  │
│    │                  │            │                │          │
├──┼─────────┼──────┼────────┼─────┤
│二  │八十七年九月十八日│三萬九千元  │同上            │三塊厝郵局│
├──┴─────────┴──────┴────────┴─────┤
│共計新台幣五萬九千元                                                │
│（開戶郵局為屏東恆春郵局，帳號為○三○七九八之一號）                │
└──────────────────────────────────┘
附表二：
┌──┬─────────┬────┬────────────┬────┐
│編號│日            期  │金額    │帳號                    │銀行名稱│
├──┼─────────┼────┼────────────┼────┤
│一  │八十七年七月二十七│八十萬元│000000000000│台灣銀行│
│    │日                │        │                        │        │
├──┼─────────┼────┼────────────┼────┤
│二  │八十七年八月六日  │三十萬元│同上                    │同上    │
├──┼─────────┼────┼────────────┼────┤
│三  │八十七年八月三十一│一萬四千│同上                    │同上    │
│    │日                │三百四十│                        │        │
│    │                  │元      │                        │        │
├──┼─────────┼────┼────────────┼────┤
│四  │八十七年九月三十日│一萬四千│同上                    │同上    │
│    │                  │七百零一│                        │        │
│    │                  │元      │                        │        │
├──┼─────────┼────┼────────────┼────┤
│五  │八十七年七月三十一│三千一百│000000000000│台灣銀行│
│    │日                │五十六元│                        │        │
├──┼─────────┼────┼────────────┼────┤
│六  │八十七年八月六日  │二十萬元│同上                    │同上    │
├──┼─────────┼────┼────────────┼────┤
│七  │八十七年八月二十六│三十萬元│同上                    │同上    │
│    │日                │        │                        │        │
├──┼─────────┼────┼────────────┼────┤
│八  │八十七年八月三十一│九千五百│同上                    │同上    │
│    │日                │四十三元│                        │        │
├──┼─────────┼────┼────────────┼────┤
│九  │八十七年九月三十日│一萬三千│同上                    │同上    │
│    │                  │四百零三│                        │        │
│    │                  │元      │                        │        │
├──┴─────────┴────┴────────────┴────┤
│                                                                      │
│總計為新台幣一百六十五萬五千一百四十三元。                            │
└───────────────────────────────────┘
  ＊附表一及附表二所示之金額合計為一百七十一萬四千一百四十三元。


司法院資訊處製作；財團法人民間司法改革基金會備份。
